臺灣高雄地方法院刑事判決　　　　　　　　　　　　　九十二年度訴字第三一九號
　　公　訴　人　臺灣高雄地方法院檢察署檢察官
　　被　　　告　戊○○
　　被　　　告　丁○○
　　共　　　同
　　選任辯護人　徐豐明律師
右列被告因偽造文書等案件，經檢察官提起公訴（九十一年度偵續一字第一九號），
本院判決如左：
    主  文
戊○○、丁○○共同行使偽造私文書，足以生損害於他人，戊○○處有期徒刑肆月，
丁○○處有期徒刑月，如易科罰金，均以佰元折算壹日。均緩刑貳年。
卷附「保險契約內容變更申請書」上偽造之「甲○○」署名壹枚，沒收之。
    事  實
一、緣戊○○與甲○○為夫妻，丁○○則為戊○○之妹，丁○○任職於國泰人壽保險
    股份有限公司（下稱國泰人壽公司）擔任收展員，負責拓展保險業務及收取保費
    。甲○○於民國七十四年十一月二十日，以其夫戊○○為要保人及被保險人，甲○○為身故受益人，向國泰人壽公司投保「國泰增值一二三養老保險」（保險單
    號碼0000000000），保險金額新臺幣（下同）一百萬元，二十年期滿
    可領回保險金一百三十二萬六千六百五十元。嗣於八十六年十二月一日，因上開
    保險要保人若改為甲○○名義，即符合家庭（團體）彙繳條件，保費因之可節省
    百分之二，戊○○遂同意將該要保人變更為甲○○。嗣於八十九年七月間，甲○○因案遭通緝離家在外，戊○○、丁○○均明知未得甲○○同意，竟共同基於偽
    造私文書並持以行使之犯意聯絡，於八十九年九月六日，推由戊○○在國泰人壽
    「保險契約內容變更申請書」要保人簽章欄處，偽簽「甲○○」署名一枚，表示
    甲○○本人同意將要保人變更為戊○○之意，戊○○並同時基於變更後之要保人
    地位，擅自將身故受益人變更指定為其子丙○○，而偽造上開變更申請書之私文
    書一紙，旋交由與之有犯意聯絡之丁○○，由丁○○持上開偽造之「保險契約內
    容變更申請書」向國泰人壽公司行使，而辦理要保人及身故受益人之變更，足以
    生損害於甲○○。
二、案經甲○○訴由臺灣高雄地方法院檢察署檢察官偵查起訴。
    理  由
一、訊據被告戊○○固不否認有於八十九年九月六日，在上開「保險契約內容變更申
    請書」上簽「甲○○」之署名，將保險契約要保人變更為自己、身故受益人變更
    為丙○○等情；被告丁○○亦供承確有代為送件等情不諱，惟均矢口否認有何偽
    造文書之犯行，被告戊○○辯稱：系爭保險契約最初要保人即是我名義，八十六
    年十二月一日為節省保費將要保人改為甲○○時，我有要求隨時都可將要保人名
    義改回來，後來八十九年七月間甲○○因案遭通緝，離家出走，實在無法聯絡，
    我為防止她謀財害命，才把要保人更改回來，受益人改為兒子丙○○，當時雖無
    法找到甲○○，但夫妻就日常生活互有代理之權，我自有權代甲○○簽名，況平
    時保費都是我在繳交云云；被告丁○○則辯稱：我只是單純送件，沒有審核變更
    的權限，我對於被告戊○○與甲○○的家庭糾紛不知情，亦未參與戊○○偽造文
    書之行為云云。然查：
  (一)上開事實，業據告訴人甲○○於偵查及本院調查、審理中指訴綦詳（八九偵二八
    四二九卷十四、十五頁、九一偵續四八卷第四八至五十頁、九一偵續一十九卷第
    十四至十六頁、本院卷二七、二八、一五七、一五八頁），核與被告戊○○自承
    ：當時告訴人甲○○因案通緝離家在外，我無法聯絡到她，即將要保人變更為我
    自己，受益人變更為丙○○等情，及被告丁○○供稱：戊○○說要變更要保人及
    受益人，我就拿空白變更申請書給他填，填完由我送件回公司等情均相符，並有
    系爭國泰增值一二三養老保險要保書、保險單、八十六年十二月一日、八十九年
    九月六日保險契約內容變更申請書各一紙等附卷可稽（八九偵二八四二九卷二一
    、七十至七二頁）。
  (二)被告戊○○雖辯稱：家中保險費都是我在繳，我有權更改要保人，且當時告訴人
    因案通緝離家在外，聯絡不到她，我怕她謀財害命才變更云云，惟依證人即雙方
    之子丙○○、之女簡綾佑於偵查及本院調查時分別證稱：家中財務由母親管理，
    保險也是母親在保，我父親之支票是母親在使用，我母親會開立我父親的支票去
    繳納保險費等語（八九偵二八四二九號第三一頁背面、三二頁、本院卷六三頁）
    ，核與證人即本件國泰公司收費員乙○○於本院調查時證稱：系爭保險是甲○○
    投保的，事後由我負責收費，繳納保費是用戊○○支票繳納，一半以上的次數是
    向甲○○收費等情相符（本院卷八一、八二頁），足徵本件保險費之繳納及保險
    相關事宜，確由告訴人負責處理。又告訴人因經營事業，遭他人控告侵占而被通
    緝，於八十九年七月三十一日離家，而告訴人離家期間，與家人均有聯絡，業經
    證人簡綾佑於偵查中、證人丙○○於本院調查時明確證稱：母親離家後陸陸續續
    有打電話聯絡，我父親有與母親聯絡，一直到九十年農曆年左右，母親的行動電
    話一直都沒變等語在卷（八九偵二八四二九卷三一頁、本院卷六三頁），顯見告
    訴人遭通緝而離家，情非得已，為被告戊○○所明知，且被告戊○○與告訴人之
    聯絡並無阻礙，詎被告戊○○竟趁告訴人離家之際，擅自偽簽告訴人之署名而申
    請變更系爭保險要保人及受益人，顯未經告訴人同意甚明，其上開所辯，尚無可
    採。
  (三)被告戊○○另辯稱：八十六年間為節省百分之二保費而變更要保人為告訴人時，
    告訴人有同意隨時可將要保人改回來云云，並舉證人丙○○之證詞為憑，惟為告
    訴人堅決否認。而證人丙○○固證稱：八十六年間某日我聽我母親向父親說，為
    了省錢所以要變更要保人，我父親本來不願意，但後來說如果以後隨時可以變更
    回來，他才同意云云，惟上開談話距今事隔六年，證人丙○○能否清楚記得已有
    可疑，果如證人丙○○所稱：當年十二月我要結婚，故可清楚記得談話內容一情
    屬實，焉有不記得該段談話之確實日期之理？況被告戊○○變更要保人後，即指
    定證人丙○○為身故受益人，證人丙○○對上開保險契約之變更顯有利害關係，
    其此部分證言顯有偏頗之虞，尚難採信。再參以被告戊○○不惟變更系爭保險契
    約之要保人，甚且連受益人亦一併指定變更，又被告戊○○係於同年九月六日，
    即告訴人八十九年七月三十一日離家後，短短一個月餘之時間內，偽簽告訴人名
    義變更要保人、受益人，倘如其所辯：告訴人於八十六年間已概括授權變更要保
    人一節為真，豈有利用告訴人離家之際，未告知告訴人即予變更之理？復一併變
    更受益人之必要？所辯顯悖常理，益證其確未得告訴人之同意甚明。
  (四)至辯護人另稱：告訴人已領取解約金，故系爭保險契約變更要保人與受益人，告
    訴人沒有實質損害云云。惟按人壽保險之要保人，享有指定身故受益人、受益權
    轉讓之同意權、領得解約準備金及保險費付足一年以上，得以保險契約向保險人
    質押借款等權利，觀之保險法第一百十條、第一百十四條、第一百十九條及第一
    百二十條之規定甚明。又告訴人為實際繳納保險費之要保人，已如前述，是其依
    保險法第一百十九條之規定領取解約金，係其基於保險法要保人地位所得享有之
    法定權利，尚難以此遽謂其無損害，況依上說明，要保人尚有指定身故受益人、
    受益權轉讓之同意權、持保險單質借等權利，從而，被告未經告訴人同意，偽簽
    其署名而偽造變更申請書，擅自變更系爭保險契約之要保人、受益人，自足生損
    害於告訴人。
  (五)被告丁○○雖辯稱：我只負責送件，對我哥哥之家庭糾紛不知情，亦未參與偽造
    文書犯行云云，然本件被告戊○○變更要保人及受益人時，並非向原先承保之保
    險業務員申請，亦非找平日收費之業務員乙○○辦理，而係委請其胞妹即被告丁○○代為送件，業據被告戊○○於本院審理時自承在卷（本院卷一五八頁），已
    甚啟人疑竇，又依被告丁○○於本院調查時供承：本件當初非我承保，之後收費
    業務員也不是我；八十九年八月底某日，我哥哥戊○○去青山街住處找我，說他
    財務有問題，想拿保單去借錢，但要保人不是他，所以需要變更要保人，我就拿
    空白申請資料給戊○○填，填完他再拿給我送回公司等語（本院卷二四頁），被
    告丁○○任職國泰人壽公司擔任保險業務員多年，對於涉及更改重要契約內容應
    經當事人同意，當知之甚詳，其受託代辦上開原非其承保、收費之案件，竟任由
    被告戊○○帶回空白申請資料填寫，未在場親見原要保人即告訴人之簽名，顯有
    疏失；況本件除變更要保人外，亦一併變更受益人，業如前述，所涉保險契約內
    容之變更甚鉅，被告丁○○於事後復未向告訴人甲○○查詢、確認，僅受被告戊○○片面委託即持以送件，顯有違其保險專業，益證其與被告戊○○間確有犯意
    之聯絡甚明。再按本件被告二人偽造之標的乃具私文書性質之「保險契約內容變
    更申請書」，被告戊○○既未經告訴人同意，偽簽告訴人「甲○○」之署名於該
    紙變更申請書上，表示係告訴人本人申請變更要保人之意，而偽造該紙私文書，
    並交由丁○○持交國泰人壽公司而行使之，渠等犯行即已完成，至事後是否經核
    准變更，要與上開犯行無涉，自不能據此為被告丁○○有利之認定，是被告丁○○上開辯稱：我只送件，沒有審核變更之權利，不構成偽造文書罪云云，亦無可
    採，併此敘明。
  (六)綜上，本件事證明確，被告戊○○、丁○○二人前開犯行，均堪認定。
二、按保險單契約內容變更書，乃要保人、被保險人與保險人間，就有關保險契約內
    容變更、權利行使等事項所為之載述，以作為雙方權利義務關係具體內容之憑據
    ，自屬私文書。而保險契約為要保人與保險人所訂立之債權契約，要保人在人壽
    保險契約上享有指定受益人及受益權轉讓之同意權，並可持保險單質押借款（最
    高法院七十六年台上字第一八０號判例及保險法第一百十條、一百十四條、一百
    二十條規定參照），是行為人若未經同意，擅將要保人變更為己，自足生損害於
    原要保人。是核被告戊○○、丁○○二人所為，均係犯刑法第二百十六條、第二
    百十條之行使偽造私文書罪。公訴人起訴事實雖已敘明被告二人持該偽造之變更
    申請書，向國泰人壽持以行使等犯行，惟漏未引用刑法第二百十六條對被告二人
    加以論處，容有未洽，應予更正。被告戊○○、丁○○二人就上開犯行，彼此間
    有犯意聯絡及行為分擔，均為共同正犯。渠等偽造「甲○○」署押之行為，為偽
    造私文書之階段行為；又偽造私文書後復持以行使，偽造之低度行為應為其後行
    使之高度行為所吸收，均不另論罪。爰審酌被告戊○○、丁○○均尚未有犯罪前
    科，素行良好，有臺灣高等法院被告全國前案紀錄表及臺灣高雄地方法院檢察署
    刑案資料查註紀錄表各一份附卷足按，本次因家庭糾紛，一時失慮而觸犯偽造文
    書罪責，雖被告二人犯後均執詞辯解，然態度尚佳，且被告戊○○於其另涉之本
    院九十一年度易字第三六三八號妨害婚姻案件中，已與告訴人達成和解，和解內
    容確包括本件刑事部分，有該案九十二年八月十八日和解筆錄一份附卷可稽（本
    院卷一三二頁），及被告丁○○受託送件行使，犯罪情節較輕等一切情狀，分別
    量處如主文所示之刑，並均諭知易科罰金之折算標準。又被告二人行為後，刑法
    第四十一條業於九十年一月十日修正公布施行，並於同年月十二日生效，將易科
    罰金之條件放寬，惟此係將來刑之執行問題，非刑罰法律之變更，無庸比較新舊
    法，附此敘明。末查被告二人前均未曾受有期徒刑以上刑之宣告，此有前揭刑案
    查註紀錄可憑，均因一時失慮，致罹刑章，且被告戊○○、丁○○與告訴人分為
    夫妻、姑嫂關係，本件係屬家庭糾紛，經此偵審及刑之教訓，信無再犯之虞，本
    院認前開對被告二人所宣告之刑，均以暫不執行為適當，爰均併予諭知緩刑二年
    ，用啟自新。至卷附國泰人壽公司「保險契約內容變更申請書」上被告等偽造之
    「甲○○」署名一枚，應依刑法二百十九條之規定，不問屬於犯人與否，併予宣
    告沒收。
據上論斷，應依刑事訴訟法第二百九十九條第一項前段，刑法第二十八條、第二百十
六條、第二百十條、第二百十九條、第四十一條第一項前段、第七十四條第一款，罰
金罰鍰提高標準條例第二條，判決如主文。
本案經檢察官於秉甄到庭執行職務。
中      華      民      國    九十三    年      一    月      十六      日
                              臺灣高雄地方法院刑事第十二庭
                                      審判長法  官  張世賢
                                            法  官  鍾素鳳
                                            法  官  林韋岑
右正本證明與原本無異。
如不服本判決，應於判決送達後十日內，向本院提出上訴狀。
                                             書記官  林慧君
中      華      民      國    九十三    年      一    月      十六      日
【附錄本判決論罪科刑法條】
中華民國刑法第二百十六條
  行使第二百十條至第二百十五條之文書者，依偽造、變造文書或登載不實事項或使
  登載不實事項之規定處斷。
中華民國刑法第二百十條
  偽造、變造私文書，足以生損害於公眾或他人者，處五年以下有期徒刑。
